最高法院民事判決　　　　　　　　　　　　　　　九十一年度台上字第二一九一號
　　上　訴　人　本昭興業股份有限公司（即原本昭企業有限公司）
　　法定代理人　陳明昇
　　訴訟代理人　雷祿慶律師
　　被 上訴 人　德宇企業股份有限公司
　　法定代理人　謝文權
右當事人間請求損害賠償事件，上訴人對於中華民國八十九年九月二十七日台灣高
等法院第二審判決（八十八年度重上字第四五九號），提起上訴，本院判決如左：
    主  文
原判決廢棄，發回台灣高等法院。
    理  由
本件上訴人業於民國八十九年十月十一日變更組織及名稱為本昭興業股份有限公司，
法定代理人仍為陳明昇，有其提出之經濟部函為證，茲據其聲明承受訴訟，核無不合
，先予敘明。
次查，上訴人主張：伊於民國八十四年十一月三十日將所有門牌號碼桃園縣觀音鄉○
○○路十八號之廠房（下稱系爭廠房）及其坐落之土地出租與被上訴人，租期自八十
四年十二月一日至九十年十二月三十一日，已於廠房租賃契約書第八條約定被上訴人
應以善良管理人之注意使用租賃物，除因天災地變不可抗拒之情形外，因被上訴人之
過失致租賃物毀損，應負損害賠償之責任。嗣系爭廠房因被上訴人未盡維修或汰舊電
線管路，又未依規定裝置避雷、漏電斷路設備及施行接地措施，更未按時更換滅火器
材，於八十七年十月二十六日（原判決誤為十一月間）凌晨二時二十五分許發生火災
，被上訴人復未立即切斷電源，故意延緩向消防隊報案，致廠房付之一炬。經估計廠
房復原之重建費用為新台幣（下同）一千萬零二千三百七十五元，自應由被上訴人依
約賠償。爰求為命被上訴人如數給付並自原支付命令聲請狀繕本送達翌日（八十八年
一月十日）起加付法定遲延利息之判決（第一審為上訴人敗訴之判決，上訴人提起上
訴後，減縮請求金額為八百三十一萬七千二百四十九元）。
被上訴人則以：伊平日均注意檢查維修電線管路，已盡善良管理人之義務。發生火災
當天，適逢「芭比絲」颱風來襲，伊亦採相應之防範措施，關閉生產用電停止生產以
策安全，僅留生活用電供住宿員工照明使用。因颱風登陸時雷雨交加，該不可抗力之
天災，終致電線短路失火造成系爭廠房燒燬。伊並無過失，更無重大過失可言。不論
依民法第四百三十四條之規定或契約書第八條之約定，伊均不負賠償責任。況系爭廠
房中之新建部分為伊出資所建，屬伊所有，上訴人就此部分亦無權請求損害賠償等語
，資為抗辯。
原審維持第一審所為上訴人敗訴之判決，駁回其上訴，係以：上訴人主張被上訴人有
未盡防止發生火災義務情事，既為被上訴人否認，即應由上訴人就該過失之存在負舉
證之責。經查，本件火災發生之原因，依桃園縣警察局派員調查結果，研判起火原因
係使用電力不慎，有該局火災原因調查報告書附卷可稽，且火災發生時，適逢芭比絲
中度颱風來襲，依證人（被上訴人之員工）陳韋位於警訊時證稱「有停電約十秒電又
來，隔一下子又停了」等語，可知工廠內電燈曾有暫停熄滅現象，據此研判，火災原
因應與電力斷電之關聯性最大，則此時如因電線短路走火，並非人力可以完全注意或
控制。此與電線使用時間長久及品質，或電壓穩定度及外力等皆有關係；縱經常維修
或更換電線，或按照規定使用，仍有可能因非人力可加注意或控制之其他因素介入，
如外力、電壓不穩或漏電或遭電擊而引起短路發生火災。是因電線走火致發生火災者
，即非人力所能完全控制，被上訴人實無從預先加以防範。況被上訴人辯稱其有定期
檢修，於系爭廠房火災前之八十七年十月十九日，亦更新消防器材等情，已提出用電
設備檢驗報表、統一發票及送貨單為證，雖上訴人否認該抗辯之真正，並主張被上訴
人未依電業法裝置漏電斷路及施行接線措施，亦未裝置避雷設備云云，然既未舉證以
實其說，自難採信。再參諸上訴人提出之氣象局雷雨報告表，火災當日並無雷擊記錄
，堪認火災原因以飲水機走火引發之可能性最大，與是否裝置避雷設備無關。又被上
訴人已委託專業電氣廠商定期維修，該維修廠商有無合格證明，當非其所應注意；而
維修廠商有無合格證明，更與本件火災是否發生無必然因果關聯。另上訴人主張飲水
機未裝漏電斷路一節，並未舉證證明，且火災原因係電源不穩造成飲水機起火，亦與
其漏電斷電無關。再者，飲水機如係在合理正常使用情形下，漏電斷路設備復非其標
準配備，尚不能強令使用者有自行加裝義務。此外，上訴人雖主張其為系爭新廠房之
興建人，但依證人即陳良財建築師之承辦人員王子豪及元健企業有限公司負責人李贊
興之證言，暨系爭廠房之使用執照原本由被上訴人持有中等情觀之，被上訴人抗辯系
爭新廠房部分為其出資興建，上訴人就該部分無請求損害賠償之權利，即為可採。綜
上，上訴人既不能證明被上訴人有何過失，系爭新廠房復非上訴人所有，上訴人主張
被上訴人應負租賃物毀損滅失之損害賠償責任，自有未合等詞，為其判斷之基礎。
按認定事實應憑證據，不能以臆測之詞作為推斷事實之依據。原審以系爭火災之發生
，係因颱風來臨之際，工廠內電燈曾有暫停熄滅現象，即約有十秒鐘之停電，火災原
因應與電力斷電之關聯性最大，且此時如因電線短路走火，並非人力可以完全注意或
控制，縱經常維修或更換電線，或按照規定使用，仍有可能因非人力可加注意或控制
之其他因素介入引起短路發生火災等臆測之詞，認定被上訴人對於系爭火災實無從預
先加以防範，已嫌無據。又依電業法第四十四條授權制定之「屋內線路裝置規則」第
五十九條規定，辦公處所、學校和公共場所之飲水機分路應按規定施行接地外，並在
電路上或該等設備之適當處所裝設漏電斷路器，則原審再以系爭火災係電源不穩造成
飲水機起火，與漏電無關，亦不能強令使用者自行加裝漏電斷路設備，遽認被上訴人
不負火災之過失責任，更嫌率斷。再者，電氣技術人員管理規則第四條明定：裝有電
力設備之工廠、礦場與供公眾使用之建築物及受電電壓屬於高壓以上之用電場所，應
依低壓、高壓及特高壓之用電，設置不同等級專任技術員或委託電氣技術顧問團體負
責維護與台灣電力股份有限公司供電設備分界點以內一般及緊急電氣設備之用電安全
。此規定對於應維護用電安全之工廠，即有特別之注意義務，就該負責維護用電安全
之技術員或電氣技術顧問團體，其資格及技術能力自應有一定之要求。原審謂上訴人
已委託專業電氣廠商定期維修，該維修廠商有無合格證明，當非上訴人所應注意，亦
與本件是否發生火災無必然因果關聯云云，尤有未洽。此外，上訴人係以其所有並出
租與被上訴人之系爭廠房因失火燒燬，而本於租賃契約第八條之約定，請求被上訴人
賠償損害，故於被上訴人就系爭廠房中之新建部分所有權歸屬尚有爭執時，即應究明
兩造租賃之範圍、新建廠房權利之歸屬及火災燒燬位置、面積等項，以供判斷。查兩
造於八十四年十一月三十日訂立廠房租賃契約書時，為租賃標的物之廠房似僅有已辦
妥建物所有權登記之九一八‧七二平方公尺部分（見原審卷一二一頁建築改良物所有
權狀及一四三頁測量成果圖），嗣後興建之「新廠房」，依證人王子豪及李贊興之證
言，縱認係由被上訴人發包興建，然究由上訴人以被上訴人先行支付之各期租金作為
出資？抑或被上訴人自行出資？又系爭廠房（包括舊有及新建）於火災中似未全部燒
燬，其燒燬情形如何？上訴人請求賠償者，究係全部舊、新廠房遭燒燬部分，抑或僅
新廠房遭燒燬部分？均待澄清。上訴意旨，指摘原判決不當，聲明廢棄，為有理由。
據上論結，本件上訴為有理由，依民事訴訟法第四百七十七條第一項、第四百七十八
條第一項，判決如主文。
中      華      民      國    九十一    年      十      月    三十一    日
                              最高法院民事第七庭
                                  審判長法官  蘇  茂  秋
                                        法官  徐  璧  湖
                                        法官  朱  建  男
                                        法官  曾  煌  圳
                                        法官  沈  方  維
      右正本證明與原本無異
                                              書  記  官
中      華      民      國    九十一    年     十一     月     十二     日
